臺灣高等法院花蓮分院刑事判決　　　　95年度交上易字第22號
上　訴　人　臺灣花蓮地方法院檢察署檢察官
上　訴　人
即　被　告　丙○○
選任辯護人　魏辰州律師
被　　　告　甲○○
上列上訴人等因被告等過失致死案件，不服臺灣花蓮地方法院95
年度交易字第45號中華民國95年10月16日第一審判決（起訴案號
：臺灣花蓮地方法院檢察署95年度偵字第3517號），提起上訴，
本院判決如下：
    主  文
上訴駁回。
甲○○緩刑參年，並應向被害人己○○、戊○○支付新臺幣貳佰
萬元。
    事實及理由
一、本案經本院審理結果，認第一審以上訴人即被告（以下簡稱
    被告）丙○○、甲○○犯刑法第276條第1項之過失致人於死
    罪，各判處有期徒刑9月、6月，並就被告甲○○部分諭知易
    科罰金折算之標準為銀元300元即新台幣（下同）900元折算
    1 日。認事用法及量刑均無不當，應予維持，並引用第一審
    判決書記載之事實、證據及理由（如附件）。
二、被告丙○○上訴意旨略以：伊僅撞倒劉蓮香所騎乘之車號PQ
    O-528 號重型機車而已，有無撞到人不清楚，當時機車是倒
    在快車道靠中間地方，又在下雨視線比較不容易發現，又要
    注意對向車輛所以無法防備；且本件事故是劉蓮香所騎乘之
    車號 PQO-528號重型機車，未依規定擅自進入快車道所致云
    云。惟查：
（一）原審之所以認定被告丙○○確有過失致人於死犯行，業據
      原審本於證據作用，於原判決理由中記載甚詳，並無違反
      證據及經驗法則。被告丙○○辯稱無法防備云云，自無可
      採。
（二）另被害人劉蓮香所騎乘之車號 PQO-528號重型機車，依道
      路安全規則可行使快車道，有花蓮縣警察局玉里分局96年
      1月12日玉警刑字第 0963000060號函在卷足稽。是被告丙○○上訴意旨指摘被害人劉蓮香所騎乘之車號 PQO-528號
      重型機車，違反規定擅自進入快車道一節，亦非可採。
三、檢察官依被害人家屬己○○、戊○○請求提起上訴意旨略以
    ：原審以被告甲○○已賠償被害人家屬 150萬元，因認其犯
    後態度良好，輕判6月徒刑；但實際上該150萬元係保險公司
    之出險給付，被告二人均未賠償，原審量刑過輕。另被告丙○○車禍當時是以公司車輛載送公司員工去工作，應屬業務
    上之行為，原審未以業務過失論處，亦有疏誤等語。然查：
（一）按強制汽車責任保險法第32條規定：「保險人依本法規定
      給付之保險金，視為加害人或被保險人損害賠償金額之一
      部分；加害人或被保險人受賠償請求時，得扣除之」。係
      因保險人之給付乃由於被保險人支付保險費所生，性質上
      屬於被保險人賠償責任之承擔或轉嫁，自應視為加害人或
      被保險人損害賠償金額之一部分（最高法院94年度台上字
      第 359號判決參照）。故被害人家屬己○○、戊○○所領
      得之強制汽車責任保險給付 150萬元，雖係保險公司之出
      險給付，仍應視為被告甲○○賠償責任之承擔或轉嫁，檢
      察官謂被告甲○○未賠償，尚非可採。
（二）另被告丙○○所駕駛之車號 7623-JB號自小客貨車，固係
      其弟林錫銘所經營之日銘工程行所有，惟被告丙○○供稱
      ：伊係受僱於林錫銘即日銘工程行從事綁鋼筋工作，平時
      並無開車，事發當日是載送家人參加家庭聚餐才向伊弟借
      車等語，核與證人林錫銘證述情節相符。檢察官上訴意旨
      稱被告丙○○車禍當時是以公司車輛載送公司員工去工作
      ，應屬業務上之行為云云，並未舉出若何證據證明，亦無
      足取。
（三）復按量刑輕重，係屬事實審法院得依職權自由裁量之事項
      ，苟已斟酌刑法第57條各款所列情狀而未逾越法定刑度，
      不得遽指為違法。被告等所犯刑法第276條第1項之過失致
      死罪，法定刑為 2年以下有期徒刑、拘役、或2000元以下
      罰金；另被告甲○○又符刑法第62條自首之規定，依法應
      減輕其刑。而原審已審酌刑法第57條各款所列情狀，判處
      被告丙○○、甲○○有期徒刑9月、6月，量刑自無不當。
      故檢察官以原審量刑過輕為由提起上訴，並無理由。
四、綜上所述，被告丙○○及檢察官之上訴，均無理由，應予駁
    回。
五、復按刑罰之目的固有處罰行為人之意義，惟依現今通行之概
    念係重在教育，並非重在懲罰。查被告甲○○前未曾犯罪，
    有臺灣高等法院被告全國前案紀錄表附卷可稽。被告甲○○
    雖因一時疏失發生車禍，致劉蓮香連人帶車跌落在快車道上
    ，而遭另一被告丙○○所駕車輛推撞不治死亡，其之行為衡
    情並非惡性重大致無法原諒。又被告甲○○所駕車輛投保之
    強制汽車責任保險已賠償被害人家屬 150萬元，且被害人家
    屬並已提起附帶民事訴訟，其所生損害當得依民事程序獲得
    填補。而被告甲○○所駕車輛另有投保汽車第三人責任保險
     200萬元，雖因未經法院判決，如依保險公司評估被告甲○○之責任僅願理賠30萬元一節，亦經證人乙○○到庭證述甚
    詳；致未能與被害人家屬達成和解，然被告甲○○應已有和
    解之誠意。又被告甲○○未曾犯罪，已符合緩刑之要件，惟
    緩刑宣告得斟酌情形，命犯罪行為人向被害人支付相當數額
    之財產或非財產上之損害賠償，刑法第74條第2項第3款定有
    明文。本院審酌被告甲○○如於緩刑期間內向被害人己○○
    、戊○○支付 200萬元，可認為其經此科刑之教訓後，已知
    所警惕而無再犯之虞，只須為刑罰之宣告，即足以策其自新
    ，而認以暫不執行為適當，爰併為緩刑 3年之宣告。又本件
    緩刑宣告既以被告甲○○向被害人己○○、戊○○支付為條
    件，如被告甲○○不依本判決支付，前揭緩刑之宣告自得依
    刑法第75條之1第 1項第4款之規定予以撤銷；又上揭應支付
    之金額，與本院95年度交附民字第12號附帶民事訴訟判決為
    同一債權，若清償其中之一，在清償範圍內兩判決之債權即
    屬消滅；再按犯罪在新法（指95年7月1日施行之新修正刑法
    ）實施前，新法實施後，緩刑之宣告應適用新法第74條之規
    定（最高法院95年第 8次刑事庭會議決議參照），均附此敘
    明。
據上論斷，應依刑事訴訟法第373條、第368條、刑法第74條第 1
項第1款、第2項第3款，判決如主文。
本案經檢察官丁○○到庭執行職務。
中　　華　　民　　國　　96　　年　　3 　　月　　6 　　日
                        審判長法  官  何方興
                              法  官  林鳳珠
                              法  官  林德盛
以上正本證明與原本無異。
本件判決不得上訴。
                              書記官  劉妙娘
中　　華　　民　　國　　96　　年　　3 　　月　　6 　　日
附錄：本案論罪科刑法條全文
刑法第276條:
因過失致人於死者，處二年以下有期徒刑、拘役或二千元以下罰
金。
從事業務之人，因業務上之過失犯前項之罪者，處五年以下有期
徒刑或拘役，得併科三千元以下罰金。
附件：
臺灣花蓮地方法院刑事判決　　　　　　　95年度交易字第45號
公　訴　人　臺灣花蓮地方法院檢察署檢察官
被　　　告　甲○○　女　31歲（民國○○年○月○○日生）
　　　　　　　　　　身分證統一編號：Ｚ000000000號
　　　　　　　　　　住花蓮縣卓溪鄉卓溪村2鄰中正23號
　　　　　　　　　　居花蓮縣吉安鄉○○村○○○街290號
          　丙○○　男　41歲（民國○○年○月○日生）
　　　　　　　　　　身分證統一編號：Ｚ000000000號
　　　　　　　　　　住嘉義市○區○○○街10號3樓之1
上列被告因過失致死案件，經檢察官提起公訴（95年度偵字第
3517號），本院判決如下：
    主  文
甲○○因過失致人於死，處有期徒刑陸月，如易科罰金，以銀元
佰元即新臺幣玖佰元折算壹日。
丙○○因過失致人於死，處有期徒刑玖月。
    事  實
一、甲○○於民國95年1月31日晚上8時20分許，駕駛車號Q4-561
    1號自用小客車，沿省道臺9線公路由北往南方向行駛，途經
    該公路287.3 公里處時，本應注意車前狀況，隨時採取必要
    之安全措施，而當時天候為雨，雖係夜間但有照明，路面無
    缺陷、無障礙物、視距良好，並無不能注意之情事，甲○○
    竟疏未注意，自後追撞同向行駛在前由劉蓮香所騎乘之車號
    PQO-528 號重型機車，致劉蓮香連人帶車跌落在快車道上，
    斯時甲○○本應注意汽車駕駛人，駕駛汽車肇事致人受傷或
    死亡，應即採取救護或其他必要措施，以避免傷者或死者復
    遭後方來車碾壓或撞及，而依當時情況，並無不能為必要措
    施之情事，詎甲○○竟疏未為任何示警後方來車之措施， 5
    分鐘過後，適有駕照已遭吊銷之丙○○，駕駛車號 7623-JB
    號自小客貨車自同向後方駛來，亦應注意車前狀況及因雨致
    視線不良時，應減速慢行，而依當時情況，並無不能注意及
    減速慢行之情事，竟疏未注意，再次撞及劉蓮香騎乘之機車
    ，並將劉蓮香往前推撞數十公尺，致劉蓮香顱內出血及左胸
    肋骨骨折經送醫後不治死亡。嗣警據報前往處理，甲○○留
    在事故現場，並向到場員警表明自己姓名，坦承肇事並接受
    裁判；而丙○○見警前來，便向警表示前揭事故非其所為，
    旋即駕車離去。
二、案經臺灣花蓮地方法院檢察署檢察官據報相驗後自動檢舉偵
    查起訴。
    理  由
壹、有關證據能力部分：
    按被告以外之人於審判外之言詞或書面陳述，除法律有規定
    者外，不得作為證據；又被告以外之人於審判外之陳述，雖
    不符前4 條之規定，而經當事人於審判程序同意作為證據，
    法院審酌該言詞陳述或書面陳述作成時之情況，認為適當者
    ，亦得為證據；當事人、代理人或辯護人於法院調查證據時
    ，知有第159條第1項不得為證據之情形，而未於言詞辯論終
    結前聲明異議者，視為有前項之同意，刑事訴訟法第159 條
    第1項、第159條之5第1項、第2 項分別定有明文。查警員林
    春陽之報告書及員警繪製之道路交通事故現場圖、道路交通
    事故調查報告表(一)、(二)、臺灣花蓮地方法院檢察署驗斷書，
    分別係由處理本案之員警及負責為被害人劉蓮香驗斷傷勢之
    法醫師（性質上為鑑定證人），依其所見而為之紀錄文書或
    證明文書，核其性質均屬被告以外之人於審判外之書面陳述
    ，原則無證據能力。惟當事人對上開證據均未於言詞辯論終
    結前聲明異議，且經本院審酌該書面陳述作成時之情況，並
    無不適當之情形，揆諸前揭說明，上開證據均具證據能力，
    合先敘明。
貳、認定犯罪事實所憑之證據及理由：
一、上揭事實，業據被告甲○○於本院審理時坦承不諱，被告丙○○則矢口否認有何過失致死犯行，辯稱：當時下毛毛雨，
    視線不佳，且被告甲○○於肇事後未及時擺放三角警示牌，
    故伊無法注意快車道上之車前狀況，致撞及被害人劉蓮香倒
    地之機車，但並未撞到被害人，是被害人死亡與其無關云云
    。惟查：
  (一)被告甲○○於上揭時、地，駕駛自用小客車，因未注意車前
    狀況，不慎自後追撞同向行駛在前由被害人所騎乘之機車，
    致被害人連人帶車跌落在快車道上，被告甲○○卻未為任何
    示警後方來車之措施，5 分鐘過後，被害人復遭被告丙○○
    自後方駛來之自小客貨車往前推撞數十公尺等情，業據證人
    即被告甲○○於本院審理時供陳不諱及結證明確，復有員警
    繪製之道路交通事故現場圖、道路交通事故調查報告表(一)、
    (二)、現場照片、被告二人及被害人車輛之車損照片共60幀在
    卷可佐；又被害人確於上開時、地因車禍致顱內出血及左胸
    肋骨骨折經送醫後不治死亡乙情，為被告二人所不否認，亦
    經臺灣花蓮地方法院檢察署檢察官督同法醫師相驗屍體屬實
    ，並製有相驗筆錄、驗斷書及相驗屍體證明書各1 份在卷可
    憑，均堪認定。被告丙○○雖辯稱：伊僅撞及被害人機車，
    未撞到人云云，顯與證人甲○○證述情形及被害人機車與血
    跡最後所在位置不合，委無足取。
  (二)被告丙○○復辯稱：當時下雨視線不佳，且被告甲○○於肇
    事後未及時擺放三角錐警示，故伊無過失云云，然證人即共
    同被告甲○○於本院審理時結稱：發生車禍當時，現場車流
    量很大，被告丙○○所駕車輛並非其後車，其碰撞被害人後
    約5 分鐘，被告丙○○才再次撞及被害人，其聽見撞擊聲很
    大，這5分鐘期間陸續有其他車子閃過被害人，不只1輛。其
    與被告丙○○撞及被害人時是下毛毛雨，後來雨勢才變大，
    車禍發生地點左邊是大禹加油站，所以附近很亮。其因撞倒
    被害人後，急著打電話報警，所以忽略擺放三角警示牌等語
    ，核與被告丙○○自承當時下著毛毛雨，而伊車並非跟在被
    告甲○○車後乙情相符，又肇事路段設有路燈，路面無障礙
    物，視距良好，有道路交通事故調查報告表(一)及現場照片在
    卷可參，足見當時被告甲○○雖未為任何示警後方來車之措
    施，且係夜間有雨，但該路段既設有路燈，且左側有大禹加
    油站，照明應屬充足，而事實上，亦有數位跟在被告甲○○
    車後之駕駛人察覺上揭交通事故後，即閃避繞行以避免碾壓
    或撞及被害人，是現場非有不能注意之情形，然被告丙○○
    卻自承伊在撞到被害人機車前，都未見機車及被害人倒在快
    、慢車道間，可知被告丙○○當時確未注意車前狀況。又當
    時既為雨天，被告丙○○自應減速慢行，然觀諸卷附道路交
    通事故現場圖及現場照片顯示之情形為：被害人機車之刮地
    痕為31.6公尺（按刮地痕起點為被害人機車遭被告甲○○追
    撞時之倒地處），被害人2 隻拖鞋分別掉落在刮地痕起點前
    方約7、9公尺處（可見被害人在機車倒地後應有向前滾動）
    ，被害人機車之碎落物散落在刮地痕終點處，被害人血跡則
    在刮地痕終點前方約3 公尺處（按此處應為被害人最後停止
    位置），顯見被告丙○○自撞及被害人後，仍將被害人人車
    往前推擠數十公尺，再參酌證人即被告丙○○妻林逸倢於本
    院審理時結稱：伊當時坐在駕駛座後方，伊看到機車在現場
    時，被告丙○○已來不及剎車等語，堪以推知當時被告丙○○車速之快，並未減速慢行，致未能及時作閃避或煞停之動
    作至明。至證人林逸倢雖復證稱：被告車速很慢，且一碰撞
    被害人機車後就停止云云，顯與本院依據現場圖、現場照片
    所為如上之推論相左，其所為此部分證言應係為附和被告丙○○辯詞而已，難遽採為有利被告丙○○之認定。從而被告
    丙○○辯稱伊無過失云云，顯為飾卸之詞，不足採信
  (三)按行車速度因雨致視線不清，應減速慢行，作隨時停車之準
    備；又汽車行駛時，駕駛人應注意車前狀況，隨時採取必要
    之安全措施，道路交通安全規則第93條第1項第1款及第94條
    第3 項分別定有明文。次按汽車駕駛人，駕駛汽車肇事致人
    受傷或死亡，應即採取救護或其他必要措施，道路交通管理
    處罰條例第62條第1 項前段亦定有明文。被告二人身為汽車
    駕駛人，於上揭時、地駕車時，自應遵守上揭道路交通安全
    規則之規定，而本件交通事故發生時，雖係夜間，天候為雨
    ，然有照明，路面無缺陷、無障礙物、視距良好，業據被告
    二人供述如上，復有道路交通事故調查報告表(一)、(二)各乙份
    在卷可徵，被告二人自無不能注意之情事，詎被告甲○○竟
    疏未注意車前狀況，而自後追撞被害人機車，並於被害人人
    車倒地後，又疏未為任何示警後方來車之措施，致被害人再
    次遭後車推撞；而被告丙○○亦因未注意車前狀況及減速慢
    行，致將被害人人車往前推撞數十公尺，被告二人均有應注
    意、能注意而未注意之過失甚明。再者，參與道路交通之人
    ，除應依道路交通安全規則為一般之注意外，尚有依實際情
    況而異之特別注意義務。關於他人違規行為所導致之危險，
    若屬可能預見，且有充足之時間可採取適當之措施以避免發
    生交通事故結果時，即有隨時採取必要之安全措施以避免結
    果發生之義務，否則，仍無以免除其責任，據此，被告丙○○尚不能因被告甲○○未及時為示警措施而減輕其注意義務
    或脫免其罪責。又被害人確因本件交通事故死亡，業經本院
    認定如上，是被害人之死亡與被告二人之過失行為間，顯有
    相當因果關係，被告二人自應就其過失行為負責。從而，本
    件事證明確，被告二人所涉過失致死犯行，均堪認定，應予
    依法論科。
二、查被告甲○○行為後，刑法部分條文及刑法施行法業於94年
    2月2日經總統令修正公布，並於95年7月1日施行，又參酌最
    高法院95年5月23日刑事庭第8次會議決議中關於法律變更之
    比較適用原則：刑法（乃指修正後之現行法）第2條第1項之
    規定，係規範行為後法律變更所生新舊法律比較適用之準據
    法，於刑法施行後，應適用該法第2條第1項之規定，為「從
    舊從輕」之比較；另於比較時應就罪刑有關之共犯、未遂犯
    、想像競合犯、牽連犯、連續犯、結合犯，以及累犯加重、
    自首減輕暨其他法定加減原因（如身分加減）與加減比例等
    一切情形，本於統一性及整體性原則，綜其全部罪刑之結果
    而為比較。本案涉及法律變更部分經附表所示比較新舊法之
    結果，修正後之規定並非較有利於被告甲○○，是依刑法第
    2條第1項前段規定，有關修正部分自應一體適用修正前刑法
    之規定，先予敘明。核被告二人所為，均係犯刑法第276 條
    第1 項之過失致人於死罪。又被告甲○○於本件車禍事故發
    生後，犯罪未被偵查犯罪機關發覺前，即向到場警員表明自
    己姓名、坦承肇事，並願意接受追訴、裁判，有花蓮縣警察
    局玉里分局道路交通事故肇事人自首情形紀錄表乙紙在卷可
    稽，自應依修正前刑法第62條前段減輕其刑；而被告丙○○
    原持有之自用小客車駕駛執照前於91年間已遭主管機關吊銷
    1 年，迄未領有駕照乙情，有交通部公路總局臺北區監理所
    95年9月5日北監自字第0950054219號函附資料1 份在卷可查
    ，其於駕駛執照吊銷期間過後迄未考領駕照駕駛，自屬無駕
    駛執照駕車，並因而致人死亡，依法應負上開過失致死罪之
    刑事責任，應依道路交通管理處罰條例第86條第1 項規定加
    重其刑。爰審酌被告二人均無前科，有臺灣高等法院被告前
    案紀錄表各1 紙在卷可稽，及渠二人之過失情節，兼衡被告
    甲○○犯後坦承犯行，態度良好，並已賠償被害人家屬新臺
    幣150 萬元，有新光產物保險股份有限公司之出險資料查詢
    單1 紙附卷可稽，而被告丙○○事後仍執前詞否認過失，且
    迄未賠償被害人家屬分毫，顯無悔意等一切情狀，各量處如
    主文所示之刑，並就被告甲○○所處之刑，依修正前刑法第
    41條第1 項前段之規定為諭知易科罰金之折算標準，以示懲
    儆。
據上論斷，應依刑事訴訟法第299條第1項前段，刑法第2條第1項
前段、第276條第1項，修正前刑法第41條第1 項前段、第62條前
段，道路交通管理處罰條例第86條第1 項，罰金罰鍰提高標準條
例第1條前段，修正前罰金罰鍰提高標準條例第2條，現行法規所
定貨幣單位折算新臺幣條例第2條，判決如主文。
本案經檢察官李子春到庭執行職務。
中　　華　　民　　國　　95　　年　　10　　月　　16　　日
　　　　　      　        臺灣花蓮地方法院刑事第一庭
                                審判長法　官  張健河
                                      法  官  李世華
                                      法  官  吳韻馨
附表：
┌───┬───────┬────────┬──────┐
│比較  │修正前刑法於本│（修正後）刑法於│依從舊從輕原│
│法條  │案適用之法律效│本案適用之法律效│則比較結果  │
│      │果            │果              │            │
├───┼───────┼────────┼──────┤
│刑法第│必減輕其刑    │得減輕其刑      │本條從修正前│
│62條  │              │                │刑法較有利於│
│      │              │                │被告甲○○  │
├───┼───────┼────────┼──────┤
│刑法第│依修正前罰金罰│如易科罰金，以新│本條從修正前│
│41條第│鍰提高標準條例│臺幣1,000元、   │刑法較有利於│
│1項前 │第2條（現已刪 │2,000元或3,000元│被告甲○○  │
│段    │除）規定，易科│折算1日         │            │
│      │罰金數額提高為│                │            │
│      │100倍，如易科 │                │            │
│      │罰金，以銀元  │                │            │
│      │300元即新臺幣 │                │            │
│      │900元折算1日  │                │            │
├───┴───────┴────────┴──────┤
│綜合比較結果：修正後之刑法並非較有利於被告甲○○，故本│
│案有關修正部分應一體適用修正前刑法。                  │
└───────────────────────────┘
